【裁判字號】    98,上易,2551
【裁判日期】    990209
【裁判案由】    詐欺
【裁判全文】
臺灣高等法院刑事判決
                                    98年度上易字第2551號
上  訴  人
即  被  告  乙○○ （原名：許.
上列上訴人因詐欺案件，不服臺灣臺北地方法院98年度易字第
1713號，中華民國98年8月31日第一審判決（起訴案號：臺灣臺
北地方法院檢察署98年度偵字第10249號），提起上訴，本院判
決如下：
    主  文
原判決撤銷。
乙○○無罪。
    事  實
一、公訴意旨略以：乙○○明知於犯罪集團專門收集人頭帳戶用
    以犯罪之社會現象層出不窮之際，若將自己之金融機構帳戶
    存摺、金融卡出售或提供他人使用，可能因此供不肖之人作
    為詐使他人將款項匯入後，加以提領之用，並能預見可能因
    而幫助他人從事詐欺取財犯罪，竟仍不違背其本意，基於幫
    助他人詐欺取財之犯意，於民國（下同）98年2月23日至同
    年月26日晚上8時間之某日、時，於不詳地點，將其甫於98
    年2月23日辦理變更印鑑啟用手續並領得之大眾商業銀行圓
    山分行（設臺北市○○○路○段47號）0000000000000000000
    號帳戶資料（含金融卡及密碼等），提供予真實姓名年籍不
    詳之人所屬之詐騙集團。嗣該詐騙集團之成員意圖為自己不
    法所有，於98年2月26日下午8時30分許，以電話向丙○○誆
    稱為奇摩會計中心人員，因先前交易之扣款方式有誤，導致
    丙○○帳戶異常，須持提款卡至提款機操作以將帳戶恢復正
    常云云，使丙○○誤信為真正，因而依其指示操作，於同日
    下午9時28分、9時33分及10時39分，依序匯款新臺幣（下同
    ）29,989元、29,989元、17,920元至乙○○之前述帳戶內，
    各該款項旋遭提領一空，丙○○始知受騙。因認乙○○涉犯
    刑法第30條、第339條第1項幫助詐欺取財罪嫌云云。
二、按被告以外之人於審判外之言詞或書面陳述，除法律有規定
    者外，不得作為證據，刑事訴訟法第159條第1項固定明定。
    惟被告以外之人於審判外之陳述，雖不符合同法第159條之
    1至159條之4之規定，而經當事人於審判程序同意作為證據
    ，法院審酌該言詞陳述或書面陳述作成時之情況，認為適當
    者，亦得為證據；又當事人、代理人或辯護人於法院調查證
    據時，知有同法第159條第1項不得為證據之情形，而未於言
    詞辯論終結前聲明異議者，視為有前項之同意；刑事訴訟法
    第159條之5亦有明文。丙○○於警詢時所為之陳述，為被告
    以外之人於審判所為之陳述，屬傳聞證據。惟被告乙○○就
    該供述證據，未於原審審理時表示爭執，亦未於本院言詞辯
    論終結前聲明異議，本院審酌上開證據資料製作時之情況，
    並無違法不當及證明力明顯過低之瑕疵，因認為以之作為證
    據應屬適當，揆諸前開規定，丙○○於警詢時所為之陳述有
    證據能力。
三、按犯罪事實應依證據認定之，無證據不得認定犯罪事實，又
    不能證明被告犯罪者，應諭知無罪之判決，刑事訴訟法第15
    4條第2項、第301條第1項前段分別定有明文。而告訴人之告
    訴，係以使被告受刑事訴追為目的，是其陳述是否與事實相
    符，仍應調查其他證據以資審認（參看最高法院52年臺上字
    第1300號判例）。又認定犯罪事實所憑之證據，雖不以直接
    證據為限，間接證據亦包括在內，然而無論直接證據或間接
    證據，其為訴訟上之證明，須於通常一般之人均不致有所懷
    疑，而得確信其為真實之程度者，始得據為有罪之認定，倘
    其證明尚未達到此一程度，有合理之懷疑存在而無從使事實
    審法院得有罪之確信時，即應由法院為被告無罪之判決（參
    看最高法院76年臺上字第4986號判例）。復按刑事訴訟法第
    161條第1項規定：檢察官就被告犯罪事實，應負舉證責任，
    並指出證明之方法。因此，檢察官對於起訴之犯罪事實，應
    負提出證據及說服之實質舉證責任。倘其所提出之證據，不
    足為被告有罪之積極證明，或其指出證明之方法，無從說服
    法院以形成被告有罪之心證，基於無罪推定之原則，自應為
    被告無罪判決之諭知（參看最高法院92年臺上字第128號判
    例）。
四、公訴意旨認被告乙○○涉有幫助詐欺取財罪嫌，無非係以被
    告之供述、證人即被害人丙○○之證詞及其提出之自動櫃員
    機交易明細單3張等為其論據。被告固坦承上揭帳戶為其所
    申設，因久未使用，於98年2 月23日申請更印啟用，並領取
    金融卡，惟堅詞否認有何幫助詐欺取財之犯行，辯稱：伊就
    許久未用之帳戶重新啟用，是為了便利其丈夫匯款給伊使用
    ，而伊取得上揭金融卡及銀行原始設定之密碼單後，放置該
    金融卡等物之包包隨即於當日晚間在舞廳（按係來臺菲律賓
    人在一起聚會之跳舞場所）內遺失，因為帳戶內沒有錢，且
    其因工作無法於上班時間外出，故無法及時向銀行掛失等語
    。經查：
(一)、上揭帳戶係被告於92年9 月18日申設，因久未使用，於98年
    2 月23日申請更印啟用，並領取金融卡，有大眾商業銀行圓
    山分行98年3 月16日函暨檢附之本案帳戶開戶申請、更印啟
    用及交易明細等資料附卷可稽（見偵卷第18-25 頁) 。又告
    訴人丙○○於98年2 月26日下午8 時30分許，遭人詐騙，依
    序匯款至乙○○之前述帳戶內，亦據告訴人於警詢中證述在
    案（見偵字第12頁），且有上開帳戶交易明細、告訴人提出
    之自動櫃員機交易明細單3 張在卷可稽（見偵卷第19、30頁
    ）。被告之帳戶業由詐騙集團持供詐財之用乙節，自堪認定
    。惟上開各項證據至多僅能證明告訴人遭人詐欺而匯款至被
    告上開帳戶之事實，尚不足證明被告有交付上開帳戶存摺、
    提款卡及密碼予他人並幫助他人詐騙之行為。
(二)、而被告確實設籍雲林縣麥寮，且其配偶為我國籍之人，此有
    臺北市中山區戶政事務所於98年7月23日出具之被告戶籍謄
    本在卷可稽（見本院卷第16頁），故被告辯稱上揭帳戶於98
    年2月23日申請更印啟用，係因為當時在臺北找工作，工作
    不穩定有時沒有收入，為便於其先生能匯款給伊使用乙節，
    尚非憑空杜撰之詞。且被告於本院準備程序時，亦稱現在的
    工作有固定，係在當清潔工，只做了5個月（見本院準備程
    序筆錄），亦可證被告於98年2月間尚無固定之工作，而其
    於臺北之生活支出，仍須其夫照應等情，非全無可信。
(三)、且被告為菲律賓籍，此有上揭戶籍謄本在卷可稽，雖被告於
    88年12月30日設籍於臺灣迄今已10年，並取得我國身分證，
    惟國語究非被告之母語，被告於本院審理時尚須倚靠通譯始
    能應訊，且於本院審理時擔任通譯之甲○○稱：「被告中文
    不靈光」等語（見本院卷第28頁），另參酌被告於本院準備
    程序時自述其目前的工作為清潔工等情，亦能證明被告所為
    之工作，並不以流利之言語溝通為必要，反而係僅須勞力即
    能勝任之工作為已足，故足認被告於本院自承：「會講一點
    點（中文），不識中文。」等語非虛，被告對中文之理解能
    力自無法與自幼生長於臺灣之國民同等視之。且該帳戶於被
    告申請重新啟用時，其內並無任何存款，此有大眾商業銀行
    圓山分行檢送之該帳戶之交易明細表在卷可稽（見偵卷第19
    頁）。再者，被告辯稱當時因為雇主不讓她出門，每週僅能
    於星期日休息等情，亦未逾臺灣社會對外籍幫傭者工作待遇
    之一般認知，而無誇大之情。是縱認銀行帳戶遭利用做為詐
    騙之事件在臺灣社會層出不窮，一般具有智識之人理應於得
    知金融卡、存摺遺失後，為立即之掛失處理以免淪為犯罪之
    用，惟被告對於相關資訊之獲得與認知本因語言之障礙，較
    諸一般國人有所不及，且參酌被告無法於銀行之營業時間前
    往辦理掛失、因帳戶內無存款而無須掛心有遭盜領之可能等
    情。是否得以被告在上揭遺失之金融卡遭用以詐騙三個星期
    之後，方前往銀行辦理掛失乙節，逕為被告不利之認定，實
    非無疑。
(四)、至於被告雖於偵查及原審審理時自承該帳戶提款卡密碼為「
    120554」，且於原審審理時亦稱，有重新設定密碼等語。惟
    被告於檢察官隨後之訊問亦稱「（為何其他人知道密碼？）
    我將銀行密碼單跟提款卡夾在一起。」（見偵卷第54頁），
    於原審審理時亦稱：「把密碼單與提款卡放在一起。... 在
    偵查中我回答的密碼是慣用的密碼。」，倘被告之真意確實
    係已變更密碼，又何須於此提及他人可能係因載有銀行原始
    設定密碼之密碼單而知悉該金融卡之密碼？況被告於本院審
    理時改稱：「密碼並沒有改... 銀行提供一張紙，上面就寫
    密碼，我將銀行提供的該紙與金融卡放在一起，都遺失了。
    」（見本院審判程序筆錄）。被告是否因中文理解能力不佳
    ，就設問之理解及表達產生誤解而於偵查及原審為上開不利
    於己之陳述，並非無疑。被告所辯非不可採信，尚難以此認
    定被告確有出賣上揭帳戶與他人幫助詐欺之犯行。
(五)、綜上，公訴人提出之證據，尚無從獲致被告確有交付提款卡
    、密碼予他人，幫助詐欺犯行之確信，依「罪證有疑，利於
    被告」原則，尚不能僅因被告上揭帳戶客觀上遭他人用以詐
    騙，遽論被告有何出售或交付上開帳戶提款卡，供他人詐騙
    之用。此外，檢察官復未提出其他積極證據，資以證明被告
    確有其所指上揭之幫助詐欺犯行，揆諸上揭說明，本件不能
    證明被告犯罪。
五、原審未予詳察，對被告為有罪之判決，容有未洽，被告提起
    上訴，否認犯罪，非無理由，應由本院將原判決撤銷改判，
    另諭知被告無罪。
據上論斷，應依刑事訴訟法第369條第1項前段、第364條、第301
條第1項前段，判決如主文。
本案經檢察官林炳雄到庭執行職務。
中    華    民    國    99    年    2     月    9     日
                  刑事第六庭審判長  法  官  林明俊
                                    法  官  郭豫珍
                                    法  官  何信慶
以上正本證明與原本無異。
不得上訴。
                                    書記官  蕭詩穎
中    華    民    國    99    年    2     月    11    日


司法院資訊處製作；財團法人民間司法改革基金會備份。
